【裁判字號】    93,再易,31
【裁判日期】    950831
【裁判案由】    聲請再審
【裁判全文】
臺灣板橋地方法院民事裁定              93年度再易字第31號
再審聲請人  乙○○
再審相對人  甲○○
上列當事人間請求聲請再審事件，聲請人對於本院民國93年8 月
6日93年度再易字第7 號確定裁定聲請再審，本院裁定如下：
    主  文
聲請駁回。
聲請費用由聲請人負擔。
    事實及理由
一、聲請人係於民國（下同）93年8 月27日收受本院93年度再易
    字第7 號確定裁定，業經本院調取93年度再易字第7 號案卷
    查閱屬實，聲請人於93年9 月2 日具狀聲請再審，有本件聲
    請狀上之本院收狀戳足憑，符合於30日內聲請之不變期間，
    合先敘明。
二、聲請意旨略以：原93年度再易字第7 號確定裁定，有下列載
    審事由：
  (一)原93年度再易字第7 號確定裁定記載審判長法官為黃麟倫，
    然該件93年3 月31日言詞辯論期日之審判長法官則為陳映如
    ，因此有未參與辯論之法官黃麟倫，參與本件裁判之情形，
    而有裁定法院之組織不合法之再審事由（民事訴訟法第507
    條準用第496 條第1 項第3 款規定）。
  (二)適用法規顯有錯誤之再審事由（民事訴訟法第507 條準用第
    496 條第1 項第1 款規定）：
    1.原93年度再易字第7 號確定裁定之再審相對人，對於再審
      聲請人主張之事實，已於相當時期受合法之通知，而於93
      年3 月31日言詞辯論期日不到場，亦未提出準備書狀爭執
      ，依民事訴訟法第280 條第3 項、第1 項規定，視同自認
      ，即應就再審聲請人之應受裁定事項之聲明為理由之裁定
      。然原93年度再易字第7 號確定裁定卻未適用民事訴訟法
      第280 條第3 項、第1 項規定，而駁回再審聲請人之再審
      聲請，故有適用法規顯有錯誤之再審事由。
    2.鈞院93年度再易字第7 號確定裁定理由欄「四本件聲請雖
      有再審理由，但原裁定仍屬正當：…」等之認定，均非前
      92年度簡抗字第31號民事確定裁定之確定事實，均屬確定
      判決事件終結前，所提出或得提出而未提出之其他攻擊防
      禦方法，違反最高法院30年上字第8 號判例：「為訴訟標
      的之法律關係，於確定之終局判決中已經裁判者，就該法
      律關係即有既判力，當事人雖僅於新訴訟用作攻擊防禦方
      法，法院亦不得為反於確定判決意旨之裁判。」，而有適
      用法規顯有錯誤之再審事由；且原93年度再易字第7 號確
      定裁定適用民事訴訟法第504 條、第95條、第78條規定，
      侵害再審聲請人為勝訴當事人之身分及勝訴當事人之人格
      權（所謂人格權指再審聲請人享有之私權，關於身分、能
      力者），故93年度再易字第7 號確定裁定有適用法規不合
      民法第18條之顯有錯誤之再審事由。
  (三)原93年度再易字第7 號確定裁定事件93年3 月31日言詞辯論
    筆錄記載「再審相對人經合法通知未到場辯論，亦不提書狀
    答辯，依法應視為再審聲請人之主張為真正」，惟原93年度
    再易字第7 號確定裁定卻未斟酌上開筆錄之記載，則有就足
    以影響裁定之重要證物漏未斟酌之再審理由（同法第507 條
    準用第497 條規定）。
三、按裁定得不經言詞辯論為之，民事訴訟法第234 條第1 項定
    有明文。是裁定之審理，原則上採書面審理主義，僅得行任
    之言詞辯論而已。法院就再審之聲請，僅應以裁定行之，裁
    定前自得依上開規定，不經言詞辯論為之。次按合議審判，
    以庭長充審判長；無庭長或庭長有事故時，以庭員中資深者
    充之，資同以年長者充之。法院組織法第4 條第1 項亦著有
    規定。經查，再審聲請人所提本院93年度再易字第7 號聲請
    再審事件係就本院92年度簡抗字第31號確定裁定聲請再審，
    因此關於裁定程序，依上開民事訴訟法第234 條第1 項定，
    本即得不經言詞辯論為之；原93年度再易字第7 號確定裁定
    事件之93年3 月31日言詞辯論期日程序，固係由陳映如擔任
    審判長，然此係因庭長黃麟倫有事故，依上開法院組織法第
    4 條第1 項規定，由該庭庭員中資深法官陳映如代理充之，
    乃為法之所許，且是日之言詞辯論程序，審判長陳映如並未
    宣示本件言詞辯論終結，而係宣示候核辦，此有93年3 月31
    日言詞辯論筆錄附於93年度再易字第7 號卷內可稽，是本院
    93年度再易字第7 號事件之上開言詞辯論程序，既然未以言
    詞辯論方式而為終結該事件，而係於同年8 月6 日以裁定為
    之，揆諸上開說明，審判長黃麟倫於93年度再易字第7 號裁
    定書上簽名，自無何裁定之法院組織不合法情形之再審事由
    存在。
四、「當事人對於他造主張之『事實』，於言詞辯論時不爭執者
    ，視同自認。但因他項陳述可認為爭執者，不在此限。」、
    「當事人對於他造主張之『事實』，已於相當時期受合法之
    通知，而於言詞辯論期日不到場，亦未提出準備書狀爭執者
    ，準用第1 項之規定。但不到場之當事人係依公示送達通知
    者，不在此限。」，為民事訴訟法第280 條第1 項、第3項
    所明文。是依該規定可知，關於視同自認之適用對象，僅限
    於當事人所主張之「事實」部分，至於法律如何適用則屬法
    院權限範圍，並無上開規定之適用。本院93年度再易字第7
    號事件之93年3 月31日言詞辯論筆錄固有記載：「本日辯論
    進行要領及記載明確之事項如左：聲請人：聲請事項原第一
    審及抗告審裁定均廢棄。…。依據民事訴訟法規定再審相對
    人經通知未到場辯論，亦不提書狀答辯，依法應視為再審聲
    請人之主張為真正。」字樣，然此係再審聲請人於該日言詞
    辯論期日陳述所表達之法律意見，然如前所述，法律之適用
    本即屬於法院職權範圍，不屬於民事訴訟法第280 條規定視
    同自認之範疇內，是再審聲請人認為原93年度再易字第7 號
    確定裁定未適用民事訴訟法第280 條規定為再審聲請人有利
    之裁定，而有適用法規顯有錯誤之再審理由，洵非有據，且
    亦非所謂「就足以影響裁定之重要證物漏未斟酌」之再審理
    由。
五、按為訴訟標的之法律關係，於確定之終局判決中已經裁判者
    ，就該法律關係有既判力，當事人雖僅於新訴訟用作攻擊防
    禦方法，法院亦不得為反於確定判決意旨之裁判，固為最高
    法院30年上字第8 號判例所著，惟該判例已明示係指為訴訟
    標的之法律關係，於確定之終局判決中已經裁判之情形而言
    。查，本件再審聲請人前曾對再審相對人向本院板橋簡易庭
    提起92年度板簡字第461 號請求返還房屋占有權等事件，經
    本院板橋簡易庭以再審聲請人該件起訴與再審聲請人前所提
    本院87年度板簡字第680 號民事判決及89年度簡上字第416
    號裁定之事件，係就同一法律關係更行起訴，違反民事訴訟
    法第253 條規定，而裁定駁回再審聲請人之起訴。再審聲請
    人不服，提起抗告，由本院以92年度簡抗字第31號事件審理
    ，認為再審聲請人所提92年度板簡字第461 號請求返還房屋
    占有權等事件之起訴，為其前所提87年度板簡字第680 號民
    事判決及89年度簡上字第416 號裁定事件之既判力效力所及
    ，自不得就業經確定判決裁判之同一法律關係再行提起訴訟
    ，原審92年度板簡字第461 號依民事訴訟法第249 條第1 項
    第7 款後段規定將再審聲請人之起訴及假執行之聲請裁定駁
    回，於法並無不合。原審92年度板簡字第461 號以再審聲請
    人之起訴係違背不得更行起訴規定之理由雖屬不當，但再審
    聲請人之該件起訴之訴訟標的為前案確定判決（87年度板簡
    字第68 0號民事判決及89年度簡上字第416 號裁定）效力所
    及，故本院92年度簡抗字第31號確定裁定認為再審聲請人之
    抗告為無理由。依上，本院板橋簡易庭92年度板簡字第461
    號裁定及本院92年度簡抗字第31號確定裁定，均未就再審聲
    請人所主張之訴訟標的法律關係為裁判。因此，本院93 年
    度再易字第7 號確定裁定雖認再審聲請人就92年度簡抗字第
    31號確定裁定之聲請再審有再審理由，而依民事訴訟法第
    507 條準用第505 條，而為前程序即本院92年度簡抗字第31
    號事件抗告程序之續行，然前程序即本院92年度簡抗字第31
    號抗告事件，本即未就再審聲請人所主張之訴訟標的法律關
    係為審理，自無何所謂違反最高法院30年上字第8 號判例可
    言。因此，再審聲請人主張本院93年度再易字第7 號確定裁
    定有適用法規顯有錯誤之再審事由，亦非正當。
六、按民事訴訟法第496 條第1 項第1 款所謂適用法規顯有錯誤
    ，係指確定判決所適用之法規顯然不合於法律規定，或與現
    尚有效之判例、解釋顯然違反者而言，不包括認定事實錯誤
    、取捨證據失當、判決不備理由及在學說上諸說併存致發生
    法律上見解歧異等情形在內（最高法院63年台上字第880 號
    判例、90年台再字第27號裁判要旨參照）。再審聲請人主張
    原93年度再易字第7 號確定裁定適用民事訴訟法第504 條、
    第95條、第78條規定，侵害再審聲請人為勝訴當事人之身分
    及勝訴當事人之人格權（所謂人格權指再審聲請人享有之私
    權，關於身分、能力者），而有適用法規不合民法第18條之
    顯有錯誤之再審事由等語，揆諸上開說明，再審聲請人所陳
    ，並不符合民事訴訟法第496 條第1 項第1 款所謂適用法規
    顯有錯誤之情形，故其主張本院93年度再易字第7 號確定裁
    定有適用法規顯有錯誤之再審事由，洵非有據。
七、綜上所述，再審聲請人本件再審之聲請為無理由，依民事訴
    訟法第507 條、第502 條第1 項、第95條、第78條，裁定如
    主文。
中    華    民    國    95    年    8     月    31    日
                  民事第一庭    審判長法官  李世貴
                                      法官  黃信滿
                                      法官  陳翠琪
以上正本證明與原本無異
不得抗告
中    華    民    國    95    年    9     月    4     日
                                    書記官  李瑞芝


司法院資訊處製作；財團法人民間司法改革基金會備份。
